【裁判字號】    99,消債抗,13
【裁判日期】    991018
【裁判案由】    聲請免責
【裁判全文】
臺灣嘉義地方法院民事裁定            99年度消債抗字第13號
抗  告  人  國泰世華商業銀行股份有限公司
法定代理人  丙○○
代  理  人  甲○○
            乙○○
            丁○○
相  對  人  戊○○
代  理  人  邱創典律師
上列抗告人因相對人聲請免責事件，對於中華民國99年5月27日
本院99年度消債聲字第3號裁定提起抗告，本院裁定如下：
    主  文
原裁定廢棄。
相對人戊○○不免責。
抗告程序費用新臺幣壹仟元由相對人負擔。
    理  由
一、按法院為終止或終結清算程序之裁定確定後，除別有規定外
    ，應以裁定免除債務人之債務。又法院裁定開始清算程序後
    ，債務人有薪資、執行業務所得或其他固定收入，而普通債
    權人之分配總額低於債務人聲請清算前2 年間，可處分所得
    扣除自己及依法應受其扶養者所必要生活費用之數額者，法
    院應為不免責之裁定，但債務人證明經普通債權人全體同意
    者，不在此限。而債務人有下列各款情形之一者，法院應為
    不免責之裁定，但債務人證明經普通債權人全體同意者，不
    在此限：（一）於7 年內曾依破產法或本條例規定受免責；
    （二）隱匿、毀損應屬清算財團之財產，或為其他不利於債
    權人之處分；（三）捏造債務或承認不真實之債務；（四）
    因浪費、賭博或其他投機行為，致財產顯然減少或負擔過重
    之債務，而生開始清算之原因；（五）於清算聲請前1 年內
    ，已有清算之原因，而隱瞞其事實，使他人與之為交易致生
    損害；（六）明知已有清算原因之事實，非基於本人之義務
    ，而以特別利於債權人中之一人或數人為目的，提供擔保或
    消滅債務；（七）隱匿、毀棄、偽造或變造帳簿或其他會計
    文件之全部或一部，致其財產之狀況不真確；（八）故意於
    財產及收入狀況說明書為不實之記載，或有其他故意違反本
    條例所定義務之行為。消費者債務清理條例第132條、第133
    條及第134 條分別定有明文。準此，依消費者債務清理條例
    所規定之清算制度，實質上即為破產法上破產之特別程序，
    其目的在於使債權人獲得公平之受償，避免債務人遭受多數
    債權人個別對其強制執行，而無法重建經濟，以使債務人得
    有更生之機會，防止社會經濟發生混亂，故清算制度並非在
    使債務人恣意消費所造成之債務，轉嫁予債權人負擔，而是
    在調和債權人之公平受償權利與債務人經濟生活之更生前提
    下，審酌債務人有否最低清償能力或不免責之事由存在，據
    以決定是否為免責之裁定。
二、本件抗告意旨略以：按因浪費、賭博或其他投機行為，致財
    產顯然減少或負擔過重之債務，而開始清算之原因，法院應
    為不免責裁定，消費者債務清理條例第134條第4款定有明文
    。而浪費係指對照債務人之財產狀態，屬於超過通常必要之
    支出稱之。本件相對人每月支出保費之部分，已超過其經濟
    能力所能負擔之範圍，應符合上開條文之規定，惟原審卻認
    為因相對人未因此獲得任何物質上享受及保險契約已經解約
    分配於各債權人，故難謂有奢侈或浪費可言云云。然抗告人
    認為此條文認定之標準應以當事人於行為當時，按其家庭、
    經濟情形判斷，而不能以結果論斷之，若以結果論斷，債務
    人在清算免責後還是可以繼續向保險公司再次要保，再次透
    過保險之模式累積其資產，如以此見解觀之，法院更不能使
    其免責。又依原審裁定中所載民國（下同）93年至96年間相
    對人家庭收入情形為：相對人之配偶離家出走，未負擔家庭
    及子女扶養費用，相對人自陳每月薪資有新台幣（下同）21
    ,000元收入，居所地為其母親名下之不動產等；再參以相對
    人信用卡消費明細可知，相對人每月刷卡繳付保費之金額，
    對照其家庭收入情形，已屬超過其經濟能力所為之消費行為
    ，該當消費者債務清理條例第134條第4款規定之情形，依法
    應裁定不免責，爰求為廢棄原裁定等語。
三、經查：
（一）相對人依消費者債務清理條例規定聲請清算事件，前經本
      院裁定開始清算程序後，於98年12月11日作成分配表，各
      普通債權人分配總金額為81,102元，並經本院依同條例第
      127條第1、2 項規定終止清算程序在案，有本院99年度消
      債聲字第3 號案件卷宗可稽。又相對人聲請清算前兩年間
      前後任職於菜公店土窯雞餐廳（期間自95年9 月10日至95
      年11月30日；96年7月1日至97年9月9日，薪資所得每月22
      ,668元）、台灣彩券（期間由95年12月1日至96年6月30日
      ，每月薪資為25,000元），是相對人在聲請清算前兩年期
      間可支配所得為560,356 元乙節，業據本院99年度清債聲
      字第3 號裁定記載綦詳，且為抗告人所不爭執（抗告意旨
      並未爭執），堪信為真實。
（二）再者，相對人與其前夫育有3 名子女，目前均未成年，此
      有相對人之全戶戶籍謄本可憑。查依行政院內政部所公佈
      98年度台灣省低收入戶每人每月平均最低基本生活費為9,
      829 元，此經行政院內政部98年度台內社字第0980031312
      號函公告在案，基此，依前揭台灣省低收入戶每人每月平
      均最低基本生活費9,829 元之標準，計算相對人每月之生
      活必要支出，應屬相當；其次，相對人與其前夫共有育有
      3 名未成年子女，此部分固應由相對人負擔一半之扶養費
      用，然關於扶養費之數額，原裁定同以上揭台灣省低收入
      戶每人每月平均最低基本生活費9,829 為計算標準，惟該
      標準係按照政府調查最近1 年平均每人消費支出，包括食
      品費、衣著鞋襪費、房租水電費、家居管理費、醫療保健
      費、交通通訊費、娛樂教育費及雜項支出之百分之60訂定
      ，而本件相對人3 名未成年子女既與相對人同住，自不應
      再援用上開標準，重複列計房租水電及家居管理等費用，
      原裁定採用前揭標準計算相對人應分擔之未成年子女扶養
      費用，尚有未洽。準此，本院認應以財政部國稅局96、97
      年度公告扶養親屬免稅額每人每年77,000元為標準（即每
      人每月6,417元，元以下四捨五入），計算相對人3名未成
      年子女前兩年之必要生活支出，再由相對人與其前夫共同
      分擔2分之1，則相對人應分擔3 名未成年子女之扶養費為
      每月9,626 元（每人6,417元×3人×1/2＝9,626元，元以
      下四捨五入），再加計相對人上述每月必要生活支出9,82
      9元後，相對人每月之必要支出為19,455 元（生活費9,82
      9元＋扶養費9,626元＝19,455元），是相對人聲請清算前
      兩年期間必要生活支出總額為466,920 元（19,455元×24
      個月＝466,920元）。
（三）至於相對人另主張其前夫自93年起無故離家，至96年8 月
      離婚止，均未負擔3 名未成年子女之扶養費用云云，然直
      系血親間本互負扶養之義務，此觀之民法第1114條第1 款
      規定即明，相對人之前夫本有扶養3 名未成年子女之法律
      上義務；況相對人本身已因經濟狀況惡化，無法清償債務
      而聲請清算，其維持自身生活已屬困難，實不應再主張單
      獨負擔3 名未成年子女之扶養費用，是相對人上開所述，
      要難憑採。末查，依相對人聲請清算時出具之財產及收入
      狀況說明書，有關3 名未成年子女每月扶養費用乃主張每
      月12,117 元（6,300元＋5,400元＋417元＝12,117元），
      與本院前開認定相對人應分擔3 名未成年子女每月之扶養
      費為9,626 元，兩者差距並非鉅大，堪認應屬符合情理之
      標準。
（四）基此，本件普通債權人受分配總金額為81,102元，而相對
      人聲請清算前兩年間可處分所得扣除自己及依法應受其撫
      養者所必要生活費用之餘額為93,436 元（總收入560,356
      元－必要支出466,920元＝93,436 元），足見相對人之普
      通債權人分配總額尚低於相對人聲請清算前兩年間，可處
      分所得扣除自己及依法應受其扶養者所必要生活費用之數
      額甚明。又相對人之債權人復不同意相對人免責，並提出
      本件抗告，揆諸上揭規定，本件相對人即不得免責，然原
      裁定未查，遽為相對人應予免責之裁定，自有違誤。
（五）綜上所述，抗告人指稱相對人以刷卡支付保險費方式累積
      資產，屬於奢侈、浪費之消費習慣云云，本院雖認保險契
      約為現代社會重要危險分擔工具，訂立保險契約，有分擔
      共同危險、平攤危險成本之功能，且相對人亦未因此獲得
      任何物質上享受，尚難遽認為奢侈性、浪費性之消費，更
      非屬賭博或其他投機行為，故抗告意旨前揭所指尚無可採
      ，然原裁定既有上述認事用法之違誤，並遽為相對人免責
      之裁定，仍難予維持，應由本院予以廢棄，另為相對人不
      免責之裁定，以求適法，爰裁定如主文。至於相對人受不
      免責之裁定確定後，如繼續清償達消費者債務清理條例第
      133 條所定之數額，且各普通債權人受償額均達其應受分
      配額時，仍得依同條例第141 條規定向法院聲請免責，乃
      屬當然，附此敘明。
四、據上論結，本件抗告為有理由，依消費者債務清理條例第15
    條，民事訴訟法第492條、第95條、第78條，裁定如主文。
中    華    民    國    99    年    10    月    18    日
              民事第一庭  審判長法 官  林芮伶
                                法 官  林望民
                                法 官  周俞宏
本裁定不得再抗告。
上為正本係照原本作成
中    華    民    國    99    年    10    月    18    日
                            書  記  官  劉怡欣

司法院資訊處製作；財團法人民間司法改革基金會備份。
